【裁判字號】    91,重訴,825
【裁判日期】    920716
【裁判案由】    損害賠償
【裁判全文】
臺灣板橋地方法院民事判決  九十一年度重訴字第八二五號
    原      告  聯邦商業銀行股份有限公司
    法定代理人  黃春鍾
    訴訟代理人  李蒨蔚律師
                乙○○        .
    被      告  呂美慧        .
                原名甲○○，.
右當事人間請求損害賠償事件，本院判決如左：
    主      文
被告應給付原告新臺幣捌佰貳拾萬仟陸佰拾捌元，及自民國九十一年八月一日
起至清償日止，按年息百分之五計算之利息。
訴訟費用由被告負擔。
本判決於原告以新臺幣貳佰捌拾萬元為被告供擔保後，得假執行；但被告如於假執行
程序實施前，以新臺幣捌佰貳拾萬仟陸佰拾捌元為原告預供擔保，得免為假執
行。
    事      實
甲、原告方面：
一、聲明：如假執行供擔保金額外，如主文所示。
二、陳述：
    (一)緣訴外人呂哲輝、江秀蘭於民國八十七年三月十七日，分別與原告簽訂融資融
      券契約書，開立信用帳戶，辦理有價證券買賣融資融券事宜，經原告准予一千
      五百萬元額度，利率年息百分之九，每筆借款期間一年，違約金按融資利率百
      分之十收取。被告為呂哲輝、江秀蘭之女，並曾受僱於原告，於八十七年九月
      四日，利用其父母設立於原告之兩個信用帳戶，委託買進聚亨股份有限公司（
      下稱聚亨公司）股票各十九萬八千股，合計三十九萬六千股，並向原告各融資
      借款七百四十八萬四千元，合計一千四百九十六萬八千元。惟同年十一月四日
      ，該股票收盤價為四十三點二元，依此價格計算之擔保維持率已低於法定百分
      之一百二十之規定，經原告於同年十一月四日通知未能補足差額，原告遂依規
      定於同年月十九日、二十日處分該二帳戶之聚亨公司股票，分別得款三百八十
      五萬八千元、三百十九萬二千六百元，經原告代繳付費用及償還融息、本金後
      ，尚各欠原告三百七十八萬二千三百六十六元、四百四十五萬一千二百七十二
      元，合計為八百二十三萬三千六百三十八元。
    (二)原告先前以為被告係經其父母授權使用上開帳戶進行交易，遂向臺灣臺北地方
      法院訴請呂哲輝、江秀蘭償還融資借款，惟竟遭其等抗辯係呂美慧未經其等同
      意而自行電話下單。而事後始知係被告冒用父母名義下單，此由被告向臺灣臺
      北地方法院地檢署自首犯罪，經檢察官起訴，並經臺灣臺北地方法院判決有罪
      確定可證。
    (三)按無代理權人，以他人之代理人名義所為之法律行為，對於善意之相對人，負
      損害賠償責任；因故意或過失不法侵害他人之權利者，負損害賠償責任，民法
      第一百十條、第一百八十四條第一項前段分別定有明文。查被告未經訴外人呂
      哲輝、江秀蘭二人同意，竟利用該二人之帳戶，以電話委託原告買進聚亨公司
      股票，造成原告受有八百二十三萬三千六百三十八元之損害，被告依法自應對
      原告負損害賠償之責。被告待其刑事案件獲緩行宣告後，竟於本件訴訟中抗辯
      係訴外人呂哲輝、江秀蘭自行下單等語，希冀脫免民事責任，與其自首時所言
      不符，自無足採。
    (四)被告固主張原告侵權行為損害賠償請求權已罹於二年消滅時效，惟原告依民法
      第一百十條主張被告應負無權代理人之損害賠償責任，應適用民法第一百二十
      五條所定十五年消滅時效之規定。
三、證據：提出臺灣臺北地方法院檢察署檢察官起訴書影本一份、開立證券信用交易
    帳戶申請書及融資融券契約書影本各二份、融資買進報告書及交割憑單影本二份
    、處分差額明細表影本三紙、臺灣臺北地方法院八十八年度重訴字第一二二五號
    民事判決影本一件、臺灣臺北地方法院八十八年度易字第一七七七號刑事判決影
    本一件。
乙、被告方面：
一、聲明：
    (一)原告之訴及假執行之聲請均駁回。
    (二)陳明如受不利判決，願供擔保請准免為假執行。
二、陳述：
    (一)按因侵權行為所生之損害賠償請求權，自請求權人知有損害及賠償義務人時起
      ，二年間不行使而消滅；時效完成後，債務人得拒絕給付，民法第一百九十七
      條第一項前段、第一百四十四條第一項分別定有明文。查原告於八十七年十一
      月十九、二十日明知訴外人呂哲輝、江秀蘭二人帳戶內之股票擔保維持率低於
      百分之一百二十而斷頭賣出，然於九十一年七月二十九日始提起本件訴訟，被
      告自得主張時效抗辯。
    (二)臺灣臺北地方法院檢察署檢察官八十八年度偵字第一四六六號起訴書固記載被
      告自首等語，惟尚不足證明被告確有侵權行為。又證人即原告之受僱人許毓玲
      於另案臺灣臺北地方法院八十八年度重訴字第一二二五號清償債務事件中到庭
      證述：「我與她（即被告）以前是聯邦銀行同事，她後來離開聯邦銀行到證券
      公司，她離開後將他的客戶資料留給我，而這些客戶如要買賣股票會直接找我
      ，就我印象，呂美慧不曾就他的客戶找我下單：：：」、「是被告（即本件訴
      外人呂哲輝、江秀蘭）打電話下單，我有核對其帳戶、身份資料相符，：：：
      」，另於臺灣臺北地方法院八十八年度易字第一七七七號呂美慧違反證券交易
      法刑事案件中亦到場證述：「不是呂美慧下單買股票，是由呂哲輝、江秀蘭下
      單買股票，下單時我有核對其身份資料且成交時亦向渠等回報已成交：：：」
      ，足證係由訴外人呂哲輝、江秀蘭自己向原告電話下單，尚難認被告有何侵權
      行為。
    (三)次查臺灣證券交易所股份有限公司（下稱臺灣證券交易所）曾函致各券商，重
      申「各證券商於接受委託人委託買賣時，對電話委託應同步錄音並至少保存二
      個月。但買賣委託有爭議者，應保存至該爭議消除為止」，故原告應提出系爭
      電話下單之錄音帶。
三、證據：提出臺灣證券交易所函影本一份。
    理      由
一、按訴狀送達後，原告不得將原訴變更或追加他訴，但經被告同意或請求之基礎事
    實同一者，不在此限；又被告於訴之變更或追加無異議，而為本案之言詞辯論者
    ，視為同意變更或追加，民事訴訟法第二百五十五條第一項第一款、第二款及第
    二項定有明文。經查原告起訴時，其訴訟標的法律關係係侵權行為之法律關係，
    此觀起訴狀之記載自明，嗣後原告於九十二年一月二十二日以民事準備狀追加民
    法第一百十條之無權代理人損害賠償責任，核其為訴之追加之基礎事實與侵權行
    為損害賠償之基礎事實乃屬同一，且被告於本院九十二年一月二十九日言詞辯論
    時，對原告前開訴訟標的之追加無異議，而為本案之言詞辯論，視為被告同意原
    告為訴之追加，故原告追加民法第一百十條無權代理人之損害賠償請求權為訴訟
    標的，洵屬合法，應予准許。
二、原告起訴主張訴外人呂哲輝、江秀蘭於八十七年三月十七日，分別與原告簽訂融
    資融券契約書，開立信用帳戶，辦理有價證券買賣融資融券事宜，經原告准予一
    千五百萬元之融資額度，利息為年息百分之九，每筆借款期間一年，違約金按融
    資利率百分之十收取。被告為呂哲輝、江秀蘭之女，並曾受僱於原告，於八十七
    年九月四日，利用呂哲輝、江秀蘭於原告設立之前開二信用帳戶，委託原告買進
    遽亨公司股票各十九萬八千股，合計三十九萬六千股，並向原告各融資借款七百
    四十八萬四千元，合計一千四百九十六萬八千元，惟同年十一月四日，該股票收
    盤價為四十三點二元，依此價格計算之擔保維持率已低於法定百分之一百二十之
    規定，經原告於同年十一月四日通知未能補足差額，原告遂依規定於同年月十九
    日、二十日處分該二帳戶之聚亨公司股票，分別得款三百八十五萬八千元、三百
    十九萬二千六百元，經原告代繳付費用及償還融息、本金後，尚各欠原告三百七
    十八萬二千三百六十六元、四百四十五萬一千二百七十二元，合計為八百二十三
    萬三千六百三十八元。經原告向訴外人呂哲輝、江秀蘭起訴請求償還融資款項，
    惟其等抗辯係呂美慧未經同意而自行電話下單，原告始知被告冒用呂哲輝、江秀
    蘭名義下單情事，被告亦向臺灣臺北地方法院檢察署檢察官自首犯罪，經臺灣臺
    北地方法院判決有罪確定在案，被告自應對原告負無權代理人之損害賠償責任，
    原告爰依民法第一百十條，提起本件訴訟，請求被告給付八百二十三萬三千六百
    三十八元及自起訴狀繕本送達翌日起至清償日止，按年息百分之五計算之利息等
    語。
三、被告固自認其為呂哲輝、江秀蘭之女，惟抗辯以：(一)原告主張被告之侵權行為係
    發生於八十七年三月十七日，並於同年十一月十九日、二十日以訴外人呂哲輝、
    江秀蘭二人帳戶內之股票擔保維持率低於百分之一百二十而斷頭賣出，惟遲至九
    十一年七月二十九日始提起本件訴訟，自已罹於侵權行為二年短期消滅時效，被
    告得拒絕給付；(二)臺灣臺北地方法院檢察署檢察官八十八年度偵字第一四六六號
    起訴書固記載被告自首等語，惟尚不足以證明被告確有侵權行為，又系爭證券信
    用交易係由訴外人呂哲輝、江秀蘭自己以電話向原告之業務員許毓玲下單，迭據
    證人許毓玲於另案臺灣臺北地方法院八十八年度重訴字第一二二五號清償債務民
    事事件及八十八年度易字第一七七七號違反證券交易法刑事案件中到庭證述屬實
    ，足證系爭交以係由訴外人呂哲輝、江秀蘭自行以電話向原告下單，被告並無侵
    權行為；(三)另依臺灣證券交以所要求各券商就有爭議之買賣電話錄音內容，至少
    應保存二個月或保存至該爭議消除為止，故原告自應提出系爭電話下單之錄音帶
    等語。
四、本件經兩造於本院審理時當庭協議不爭執及爭執之事項如後（見本院九十二年五
    月二十八日言詞辯論筆錄）：
    (一)兩造不爭執之事實：
    １、訴外人呂哲輝、江秀蘭於原告所設之融資融券信用帳戶，於八十七年九月四
        日買進聚亨公司股票合計三十九萬六千股，共融資一千四百九十六萬八千元
        。
    ２、嗣因該二信用帳戶未維持法定百分之一百二十之擔保維持率，經原告處分帳
        戶內聚亨公司股票後，原告尚受有八百二十三萬三千六百三十八元之損害。
    (二)兩造爭執之事項：
    １、原告侵權行為損害賠償請求權是否已罹於消滅時效？被告有無侵權行為？
    ２、系爭交易係被告以訴外人呂哲輝、江秀蘭代理人名義向原告下單？或係由訴
        外人呂哲輝、江秀蘭自己下單？
    ３、如係被告以訴外人呂哲輝、江秀蘭之代理人名義下單，是否得到訴外人呂哲
        輝、江秀蘭同意或授權？
    ４、如係被告自行下單，被告係以訴外人呂哲輝、江秀蘭之名義下單，或以被告
        自己名義下單？
    ５、原告是否為善意相對人？
    (三)故本院僅須審究兩造爭執之前開事項。
五、經查原告主張被告為訴外人呂哲輝、江秀蘭之女，呂哲輝、江秀蘭分別與原告簽
    訂融資融券契約書，開立信用帳戶，辦理有價證券買賣融資融券事宜，原告並准
    予一千五百萬元之融資額度，嗣呂哲輝、江秀蘭前開二證券信用帳戶於八十七年
    九月四日買進聚亨公司股票合計三十九萬六千股，共融資一千四百九十六萬八千
    愉，嗣因該二信用帳戶未維持法定百分之一百二十之擔保維持率，經原告於同年
    十九日、二十日處分該二帳戶之聚亨公司股票，分別得款三百八十五萬八千元、
    三百十九萬二千六百元，經原告代繳付費用及償還融息、本金後，尚各欠原告三
    百七十八萬二千三百六十六元、四百四十五萬一千二百七十二元，合計為八百二
    十三萬三千六百三十八元之事實，業據原告提出開立證券信用交易帳戶申請書、
    融資融券契約書影本各二件、融資買進報告書及交割憑單影本二件、處分差額明
    細表影本三紙為證，並為兩造協議不爭執，自堪信為真實。
六、被告抗辯原告之請求已罹於消滅時效部分：
    按因侵權行為所生之損害賠償請求權，自請求權人知有損害及賠償義務人時起，
    二年間不行使而消滅，民法第一百九十七年固有明文。惟按無權代理人責任之法
    律上根據如何，見解不一，而依通說，無權代理人之責任，係直接基於民法之規
    定而發生之特別責任，並不以無權代理人有故意或過失為其要件，係屬於所謂之
    原因責任、結果責任或無過失責任之一種，而非基於侵權行為之損害賠償，故無
    權代理人縱使證明其無故意或過失，亦無從免責，是項請求權之消滅時效，在民
    法既無特別規定，則以民法第一百二十五條第一項所定，十五年間內應得行使，
    要無民法第一百九十七條第一項短期時效之適用，上訴人未能證明被上訴人知悉
    其無代理權，則雖被上訴人因過失而不知上訴人無代理權，上訴人仍應負其責任
    （最高法院五十六條臺上字第三○五號判例意旨參看）。經查原告起訴之訴訟標
    的為侵權行為法律關係及民法第一百十條之無權代理人責任，其主張被告所為之
    侵權行為及無權代理行為係發生於八十七年九月四日，業據兩造協議不爭執，惟
    原告主張之無權代理人損害賠償責任，揆諸前開說明，應適用民法第一百二十五
    條之十五年消滅時效，原告於九十一年七月二十四日向臺灣臺北地方法院提起本
    件訴訟，並未罹於消滅時效，被告抗辯原告之請求已罹於消滅時效，尚屬無據。
七、又被告抗辯系爭證券信用交易係由訴外人呂哲輝、江秀蘭自行下單，非被告下單
    ，故被告並非無權代理人，原告亦不得依民法第一百十條請求被告負無權代理人
    責任等語。惟查被告於八十八年一月七日向臺灣臺北地方法院檢察署檢察官自首
    其涉嫌違反證券交易法犯行，其自首狀即載明：「甲○○（即被告原名）就本案
    係擅自動用呂哲輝、江秀蘭：：：等十人在公誠等五家證券公司之融資帳戶：：
    ：甲○○為爭取業績，留住老客戶，一時失慮誤觸法網：：：且誤信其為短線進
    出，不虞出事，而為配合提供人頭戶買入，上開十個人頭戶對於買入及交割事宜
    全然不知情」（見偵查卷第二頁正面倒數第二行以下、第二頁反面倒數第三行以
    下）、「（問：你用黃水滿：：：江秀蘭、呂哲輝戶頭買進股票，他們知否？）
    他們不知道」（見偵查卷第五十二頁反面第二行至第四行）、「打電話給他們營
    業員，讓他們用這些戶頭買進」（見偵查卷第五十二頁反面倒數第三行）、「（
    這些親戚是前知否？）不知道，朋友也不知道。（你利用人頭戶買進股票，需否
    用到印鑑？）不用。」（見偵查卷第六十五頁正面倒數第二行以下至反面）、「
    （你們下單都不會深究是誰嗎？任何人下單都可以嗎？）理論上不行，證交法規
    定須本人下單，不然要出具委託書，可是因為我下單的營業員他們認識我，這五
    家公司之所以讓我下單是因為公誠是我當時的公司、倍利是我同事去上班的公司
    ，營業員認識，所以讓我下單，聯邦、吉星、永利三家公司我以前有在那上班過
    ，營業員我認識，所以都讓我下單：：：（倍利和聯邦你聯絡的營業員是誰？）
    倍利是謝瑞得，聯邦是許毓玲。（你如何跟他們說要下單？）我打電話跟他們講
    名字或帳號，大部分都講名字，比如說我打聯邦說江秀蘭要下一百九十八張的聚
    亨價錢多少買進。（他們都沒有問原因嗎？）沒有，而且他們也向我回報有無成
    交，我有先報名字說我是甲○○。」（見臺北地院刑事卷第十七頁正面倒數第四
    行至反面），另被告於臺灣臺北地方法院八十八年度重訴字第一二二五號清償債
    務事件中作證時亦稱：「我有將我父母的帳戶提供給唐潤生、吳祚欽使用，我認
    識唐潤生很久，唐潤生說他要做一些融資買進，所以我就打電話到聯邦銀行下單
    ，是唐潤生打電話給我，我再打電話過去，我父母不知道這事，都是唐潤生拿錢
    給我，我再匯款過去：：：（你父母何時知道這事？）是寄通知催繳他們才知道
    。：：：（找何人下單？）許毓玲是我同事」（見臺北地院前開民事事件八十八
    年七月二日言詞辯論筆錄）、「我有表明我是甲○○，這在證交法是不合規定，
    只因我們認識，許毓玲接受我以被告名義電話下單，成交後並打電話到我公司回
    報」（見前開民事案件八十八年七月二十七日言詞辯論筆錄），核與訴外人呂哲
    輝、江秀蘭於臺灣臺北地方法院八十八年度重訴字第一二二五號清償債務事件中
    抗辯系爭證券信用交易並非其等下單，而係由本件被告下單等情，均相符合；另
    訴外人唐潤生於刑事案件中亦證稱：「（當初你如何跟他（按即被告呂美慧）說
    ？）我有跟他說公司要轉帳買賣股票，有無戶頭借我，多少股票、股數都是我告
    訴他的」（見臺北地院刑事卷第六十二頁正面），足證本件證券信用交易確係被
    告以電話下單，至為灼然。而證人即原告營業員許毓玲雖於刑事庭證稱本件系爭
    交易應係訴外人呂哲輝、江秀蘭本人下單（見臺北地院刑事卷第八十五頁正面、
    第一○四頁反面），惟被告仍多次堅稱系爭交易係其下單（見同頁正面倒數第七
    行至第六行、第一七五頁正面），本件系爭證券信用交易係發生於八十七年九月
    四日，而許毓玲至刑事庭作證則係八十八年八月五日，距系爭證券交易發生時已
    將近一年，而證券交易營業員每日交易筆數甚多，其記憶難免模糊，尚不足單以
    許毓玲於刑事庭所為證詞，即遽為有利被告之認定，再查財政部證券暨期貨款理
    委員會調查本件違約交割案件時，許毓玲已於八十八年四月八日提出書面說明書
    謂：「上述客戶前營業員甲○○均未取得委託書，客戶皆同意所進出買賣由甲○
    ○處理，緣因上述客戶均為甲○○之父母及親友，且委託買賣成交客戶亦曾前來
    辦理交割，交割並無異常現象，對帳單寄送又無異議，同時甲○○聲稱沒有問題
    ，故不疑有他，繼續服務其所遺留下的客戶，買賣並沒有堅持取得委任書。其中
    一一六三─四呂哲輝、一一六九─二江秀蘭（甲○○父母）因金融風暴之發生導
    致所持買進信用交易股票跌破融資一二○％維持率，公司即採取追繳法律訴訟」
    （見臺北地院刑事卷第一二四頁），而許毓玲前開書面報告中所述復與被告於刑
    事案件中自首內容相符，自應以被告自首係其下單而非訴外人呂哲輝、江秀蘭下
    單為可採，被告於本院審理時乃翻異前詞，抗辯並非其下單，而係訴外人呂哲輝
    、江秀蘭本人下單云云，洵無足採。本件系爭交易應係被告以呂哲輝、江秀蘭名
    義，並表明其係呂哲輝、江秀蘭之代理人而下單，惟實則並未得到呂哲輝、江秀
    蘭之授權，應堪認定。
八、另被告抗辯即令係其以電話下單，亦係其以自己名義而非呂哲輝、江秀蘭名義下
    單，故伊不負無權代理人責任等語。惟查被告於前開刑事案件中已自承：「打電
    話給他們營業員，讓他們用這些戶頭買進」（見偵查卷第五十二頁反面倒數第三
    行）、「（你如何跟他們說要下單？）我打電話跟他們講名字或帳號，大部分都
    講名字，比如說我打聯邦說江秀蘭要下一百九十八張的聚亨，價錢多少買進」（
    見臺北地院刑事卷第十七頁正面倒數第四行以下）、「我有表明我是甲○○，這
    在證交法是不合規定，只因我們認識，許毓玲接受我以被告名義下單，成交後並
    打電話到我公司回報」（見臺北地院八十八年度重訴字第一二二五號八十八年七
    月二十七日言詞辯論筆錄），而原告所屬之營業員許毓玲事後於證期會調查報告
    中亦稱：「因上述客戶均為甲○○之父母及親友，且委託買賣成交客戶亦曾前來
    辦理交割，交割並無異常現象，：：：故不疑有他，繼續服務其所由留下來的客
    戶」（見臺北地院刑事卷第一二四頁），故被告既係明知證券交易法規定買賣股
    票須本人以電話下單，且其係以訴外人呂哲輝、江秀蘭之帳戶為人頭戶，打電話
    予原告之營業員許毓玲報稱呂哲輝、江秀蘭之帳戶帳號，許毓玲始同意被告以呂
    哲輝、江秀蘭之名義下單，從事系爭證券信用交易，足證被告確係以訴外人呂哲
    輝、江秀蘭之本人名義下單，而非以被告自己名義下單，至被告向原告所屬之營
    業員許毓玲表明其自己身分，亦僅係表彰其係本人代理人之意旨，尚難以被告表
    明自己之身分，即認其係以本人名義下單，被告抗辯其係以自己名義下單，非以
    呂哲輝、江秀蘭名義下單云云，洵無足採。
九、再按債務人之代理人或使用人，關於債之履行有故意或過失時，債務人應與自己
    之故意或過失，負同一責任，民法第二百二十四條固有明文，惟按民法第一百十
    條所謂善意相對人，係指該相對人不知代理人無代理權為已足，即令相對人係因
    過失而不知代理人無代理權，該無權代理人仍應負其責任，此觀前開說明意旨自
    明。另查被告抗辯原告並非民法第一百十條之善意相對人，被告自毋庸負無權代
    理人之損害賠償責任。經查被告以電話向原告所屬之營業員許毓玲下單，其已表
    明係以訴外人呂哲輝、江秀蘭本人之代理人名義為法律行為，而許毓玲即令違反
    證券交易法及證交會有關電話下單須由本人親自為之之規定，亦僅係原告之債務
    履行輔助人有過失，應視同原告自己之過失，惟原告之債務履行輔助人許毓玲既
    非明知被告無代理權，即令其係因過失而不知，原告仍不失為民法第一百十條之
    善意相對人，被告抗辯原告並非該條所謂之善意相對人云云，亦屬無據。
十、因本案論證已臻明確，兩造其餘主張、陳述及所提之證據暨攻擊防禦方法，均與
    本案判斷結果無影響，毋庸再予一一審酌，附此敘明。又原告起訴併主張侵權行
    為損害賠償請求權，惟其性質上係屬選擇合併，故本院既認原告主張無權代理人
    損害賠償責任之部分為有理由，就其餘請求即毋庸再予審究。
十一、綜上所述，本件原告依民法第一百十條之規定，請求被告負無權代理人之損害
      賠償責任，因其請求權並未罹於十五年之消滅時效，且系爭證券信用交易確係
      被告以訴外人呂哲輝、江秀蘭代理人名義向原告營業員許毓玲下單，惟未得到
      本人同意，而原告復係善意相對人，故原告請求被告賠償其所受損害八百二十
      三萬三千六百三十八元，及自起訴狀繕本送達翌日即九十一年八月一日起至清
      償日止，按年息百分之五計算之利息，為有理由，應予准許。
十二、結論：本件原告之訴為有理由，依民事訴訟法第七十八條、第三百九十條第二
      項、第三百九十條第二項，判決如主文。
中      華      民      國    九十二    年      七      月     十六     日
                                臺灣板橋地方法院民事第一庭
~B法      官  周舒雁
右正本證明與原本無異
如不服本判決，應於判決送達後二十日內向本院提出上訴狀，並按他造人數附具上訴
狀繕本
中      華      民      國    九十二    年      七      月    二十一    日
~B法院書記官  張坤校


司法院資訊處製作；財團法人民間司法改革基金會備份。
